臺北高等行政法院判決　　　　　　　　　　　　　　　九十年度訴字第四八五三號
　　　　　　　　　　　　　　　.
　　原　　　告　甲○
　　　　　　　　乙○○
　　共　　　同
　　訴訟代理人　黃安然律師
　　被　　　告　台北市稅捐稽徵處
　　代　表　人　丙○○處長）.
　　訴訟代理人　己○○
　　　　　　　　戊○○
右當事人間因土地增值稅事件，原告不服台北市政府中華民國九十年六月八日府訴字
第九○○一七○九二○一號訴願決定，提起行政訴訟。本院判決如左：
　　主  文
原告之訴駁回。
訴訟費用由原告負擔。
　　事  實
一、事實概要：
  (一)原告等於民國（下同）八十八年五月二十六日向被告所屬士林分處申報移轉所有
    台北市○○區○○段二小段三一一及三一二地號農業用地（下稱系爭土地）予丁
    ○○，並申請按八十九年一月二十六日修正公布前之土地稅法第三十九條之二第
    一項規定免徵土地增值稅，經該分處核定免徵土地增值稅計新台幣（下同）一三
    、六三八、三七七元在案。嗣經被告查得系爭土地係位於台北市政府擬定「變更
    台北市士林官邸暨附近地區主要計畫案」範圍內，而原告等與丁○○於申報系爭
    土地移轉現值前即知系爭土地將作為土地開發及興建建物使用；又本件被告查核
    系爭土地承買人丁○○之資金來源，認系爭土地係第三人利用丁○○之農民身分
    購買，乃由士林分處發單補徵原告等原免徵之土地增值稅。
  (二)原告等不服，申請復查，未獲變更，提起訴願，經台北市政府以八十九年十月五
    日府訴字第八九○四六○一七○一號訴願決定：「原處分撤銷，由原處分機關另
    為處分。」被告嗣以八十九年十二月二十八日北市稽法乙字第八九一一二三六三
    ○○號重為復查決定：「維持原核定補徵稅額。」原告等仍不服，向台北市政府
    提起訴願，經遭駁回，遂向本院提起行政訴訟。
二、兩造聲明：
　(一)原告聲明求為判決：
    1.訴願決定及原處分均撤銷。
    2.訴訟費用由被告負擔。
　(二)被告聲明求為判決：
    原告之訴駁回，訴訟費用由原告負擔。
三、兩造之爭點：
    原告等出賣系爭土地時是否知悉買受人係台鳳公司及其關係企業永大螺絲公司等
    規畫作建築使用，而邀具有自耕能力之丁○○入股合夥買受？又如原告等知悉上
    情，惟系爭土地買賣當時以迄於今均仍係作農業使用，被告能否對之課徵土地增
    值稅？
　(一)原告主張之理由：
    1.憲法第十九條規定：「人民有依法律納稅之義務。」為租稅法律主義，依法課
      稅，為依法行政之一環。在租稅行政法領域，應堅守非依法律，即不課稅之原
      則。
    2.行為時土地稅法第三十九條之二第一項（農業發展條例第二十七條）規定：「
      作農業使用之農業用地，移轉與自然人時，得申請不課徵土地增值稅。」是依
      條文之規定，農地移轉與農民繼續耕作，即符免徵土地增值稅。本件系爭土地
      移轉登記時係「公共設施用地」，現仍供農業使用。該地細部計劃，仍未完成
      ，，而買受人丁○○係農民，被告亦不爭執丁○○受讓仍供農業使用，此為被
      告所不爭之事實。
    3.系爭土地雖位於台北市政府變更台北市士林官邸暨附近地區主要計劃案範圍內
      ，惟該「變更台北市士林官邸暨附近地區主要計劃案」係於八十九年二月二十
      五日公告。原告等係於八十八年五月十七日將該地移轉登記與丁○○。即過戶
      後九個月，台北市政府始為公告，原告亦從未提供土地所有權狀辦理相關土地
      開發，足證原告等為交易時，就系爭土地何時為其他用途，洵不知情。矧其亦
      未明確何日為變更用途，至今亦仍未變更為開發等用途，此亦係「將來」「可
      能」變更使用之預期，並非「現在」已變更使用。而買受人丁○○現仍供農用
      中，是以本件應符土地稅法第三十九條之二第一項免徵土地增值稅之規定。
    4.原告甲○之子鄭森元於八十八年十二月六日至被告稽核科所作筆錄陳稱：「問
      ：據買方丁○○稱福林段二小段三○五、三一一、三一二地號土地係黃宗宏與
      其協議上述土地開發案，由黃宗宏負責規劃開發、興建，台端與尊親甲○知情
      否？答：知情．．．」及另原告乙○○於八十八年十二月六日至被告稽核科所
      作談話筆錄中陳稱：「問：據買方丁○○稱福林段二小段三○五、三一一、三
      一二地號土地係黃宗宏與其協議上述土地開發案，由黃宗宏負責規劃開發、興
      建，台端知情否？答：知情．．．」云云一節，乃係指原告於「接受訊問時」
      經蘇炳順代書（亦係仲介人）提及系爭土地曾公告為都市計劃，將來可能被徵
      收，故為各該說詞。系爭土地移轉登記日期為八十八年五月十七日，上開訊問
      時間係八十八年十二月六日，足證原告等於賣出系爭土地時，並不知該地將開
      發、興建。該「變更台北市士林官邸暨附近地區主要計劃案」於八十九年二月
      二十五日始公告。原告所答「知情」係指八十八年十二月六日作筆錄時知情，
      並非八十八年五月十七日買賣該土地時知情，被告及訴願機關就此斷章取義，
      應係失入。此由原告並未將上開三○五地號出售予丁○○，而筆錄上為此記載
      ，亦可佐證。
    5.財部八十二年十月七日台財稅第000000000號函稱：「．．．取得免
      徵土地增值稅之農業用地，如經查明係第三者利用農民名義購買，應按該宗土
      地原免徵之土地增值稅額補稅。．．．」一節，惟依民事法理，任何第三人購
      買農地，信託登記與第三人在法律上並非無效。是以行為時土地稅法第三十九
      條之二第一項，其重點應在購農地後是否繼續供農地使用。該函釋核係行政命
      令，其違反上開法律規定，應係無效。
    6.財政部八十九年三月一日台財稅第○八九○四五一○一○號函釋稱：「依八十
      九年一月二十修正公布生效前土地稅法第三十九條之二第一項規定，取得免徵
      土地增值稅之農業用地，如經查明自始即不符合免徵土地增值稅之要件者，應
      依稅捐稽徵法第二十一條第二項規定補徵原免徵稅額，尚無同法第四十八條之
      三：「納稅義務人違反本法或稅法之規定，適用裁處時之法律。．．．」規定
      之適用。」惟查：
      (1)依捐稽徵法第四十八條之三規定，納稅義務人違反稅法之規定，應適用裁處
        時之法律。本件被告裁處時之法律依據為行為時土地稅法第三十九條之二第
        一項規定：「作農業使用之農業用地，移轉與自然人時，得申請不課徵土地
        增值稅。」原告等於八十八年五月二十六日向被告所屬士林分處申報土地增
        值稅，經該分處於八十九年五月一日裁處補稅核發土地增值稅繳款書。查土
        地稅法第三十九條之二，係於八十九年一月二十六日總統令修正公布，依中
        央法規標準法第十三條規定，係於公布之日起算至第三日發生效力，故該法
        於八十九年一月二十八日生效。上開函釋顯違稅捐稽徵法第四十八條之三之
        規定，應係行政命令牴觸法律，應歸無效。
      (2)退步言之，縱認定原告等違反該規定，依現行土地稅法第三十九條之二第一
        項農地移轉與自然人，即得免徵土地增值稅，而稅捐稽徵法第四十八條之三
        規定納稅義務人違反稅法規定時，適用裁處時法律（即土地稅法第三十九條
        之二第一項），是以本案依法亦不得補徵土地增值稅。
    7.查丁○○於八十八年十一月二十二日在被告處陳稱：「本人與黃宗宏協議福林
      段二小段三○五、三一一、三一二地號土地開發案，由黃宗宏負責規劃、開發
      、營建，並提供定存單．．．作為保證金．．．」足證丁○○非第三人，且與
      原告無涉，丁○○購地後與他人之協議土地開發，非原告所能知悉。另查蘇炳
      順於八十八年十二月九日至被告談話筆錄陳稱：「．．．問：．．．福林段二
      小段三○五、三一一、三一二地號土地早在二、三年前即規劃開發，台端可否
      簡述開發情形？答：該區於八十四年底經台北市政府都市發展局開會協議同意
      本區農業用地解禁開發，本區全體地主即自組一重劃委員會，推派本人坦任主
      任委員與內政部營建署、台北市都發局作土地開發溝通橋樑，營建署於八十八
      年七月底審議通過准予開發，但需以區段徵收配合政府法令規章，地主亦同意
      ，區段徵收比例為政府百分之六十，地主百分之四十。現已到台北市政府都市
      發展局作細部規劃．．．」上開陳稱，諸多不實。查蘇炳順既係士林官邸重劃
      區主任委員，其對該地之規劃開發固甚明瞭，但不足以推定原告等售地時亦知
      丁○○買後將以區段徵收配合政府法令規章，地主亦同意。原告等並不知有其
      所稱自組重劃委員會及地主同意之事實，原告等亦無同意。查蘇炳順並未提出
      自組重劃委員會之地主名單及地主同意之名單或證據資料，如何據該陳述，即
      逕認定原告等係重劃委員會之一員及原告等已同意。原告等確不知重劃委員會
      之組織及所謂地主同意之內容。原處分援引上開證人之陳述，予以補徵，於法
      無據。
    8.系爭土地經台北市政府都市發展局八十九年五月十五日北市都二證字第八五五
      六九五號土地使用分區及公共設施用地證明書證明內容係在公共設施用地（公
      園用地。按「公共設施用地，若原係農業用地，雖經都市計劃變更．．．在細
      部計劃尚未完成前，如經都市計畫主管機關認定，仍應依原來之地使用分區別
      （或用地別）管制而視為農業用地，其於移轉或繼承時，仍有土地稅法第三十
      九條之二第一項及農業發展條例第三十一條規定之適用」。（參財政部八十三
      年十二月二十七日台財稅第八三一六二七八三二號函暨行政院八十三年十二月
      十三日台八十三經字第四六一七○號函）。系爭土地係由原告等移轉給丁○○
      ，均係「公共設施用地」，應符土地稅法第三十九條之二第一項免徵收土地增
      值稅之規定。系爭土地現仍供農業使用，該地細部計劃仍未完成，仍屬農地，
      並無任何證據足以證明該地是保護區，訴願機關未說明何以是保護區，即無上
      開土地稅法第三十九條之二第一項及農業發展條例第三十一條規定之適用。
    9.被告認定「丁○○並未付價款與原告乙○○，且系爭土地業已設定高額抵押權
      ，是丁○○並非實際出資者，系爭土地顯係第三者利用丁○○農民身份購買云
      云」。惟查：
      (1)系爭土地固設定三次抵押權，唯丁○○設定抵押權之次數及多寡，核與其是
        否就系爭土地為農地農用無涉。
      (2)原告乙○○前向蘇炳順借款，故當丁○○於八十八年六月二十九日由中興銀
        行天母分行00000000000帳戶轉帳存入七百七十萬元至原告乙○
        ○在中興銀行天母分行000000000000帳戶時，原告乙○○對蘇
        炳順告知還款事，蘇炳順要求匯入其小姨子葉瑞鳳帳戶內。該七百七十萬元
        係尾款，前款丁○○已付清。訴願機關認為丁○○並未支付原告乙○○價款
        ，此非事實，亦違經驗法則，豈有售地應得鉅款，卻甘未收價金者。另退步
        言之，如何就此推定進而亦認定原告甲○亦應補稅？
      (3)訴願機關認定丁○○係第三者利用伊農民身份購買系爭農地，卻未認定何人
        為第三者，如何援引首揭財政部八十二年十月七日台財稅第八二一四九八七
        九一號函釋：「．．．取得免徵土地增值稅之農業用地，如經查明係第三者
        利用農民名義購買，應按該宗土地原免徵之土地增值稅額補稅。．．．」而
        認定「第三者利用丁○○？」
      (4)被告認定丁○○購買土地前三年綜合所得稅申報資料，其所得或存款並無足
        夠資金，購買系爭土地，故丁○○無出資云云。查任何人之資力，並不以買
        賣財產前三年為準。原告等不知其資金來源，亦不必知其資金來源。若其對
        外舉債購買，不可乎？違法乎？
    10.訴願決定援引「實質課稅原則」及「禁止租稅規避行為原則」，指若不當利用
      法律上之形式或法律行為，蓄意製造外觀上或形式上存在之法律關係或法律狀
      態規避或免除其應納之土地增值稅，為確保租稅公平，應以事實上存在之實質
      ，就具體個案判斷其得否免徵土地增值稅。惟查：私法上之法律行為，依契約
      自由原則，苟不違反法律強制或禁止規定，或違背公序良俗，即係成立及生效
      。若稅務行政機關，遽率以納稅義務人以規避租稅之認定理由予以否認，則依
      租稅法律主義之原則允宜在租稅法上明文規定。實務上固有實質課稅之原則，
      唯不得逾越租稅法律主義。本件就系爭土地買方與原告等之買賣契約均有效，
      土地登記機關，亦已有效登記，符行為時土地稅法第三十九條之二第一項免徵
      土地增值稅之規定。就原告言，祇要買賣雙方就買賣標的物有讓與合意及移轉
      登記完成，即已完成買賣行為。至若賣方（按似係買方之誤）買後是否向銀行
      辦理抵押貸款，或其買賣價金何來，此與原告何干，社會上任何交易行為，從
      無賣方對買方之資金來源應先予調查是否第三人提供者，稅法亦無此規定。丁
      ○○向原告購買系爭土地，原告等收受價金後，確曾配合其辦理過戶及過戶前
      貸款手續，至伊貸款若干次及若干金額暨其購買該地前資力如何，依一般社會
      交易慣例，原告等不可能去查詢。財政部八十二年十月七日台財稅第八二一四
      九八七九一號函釋略以「如經查明係第三者利用農民名義購買，應按該宗土地
      原免徵之土地增值稅補稅。」是以，該函釋顯係違反租稅法律主義，亦違行政
      法律優越原則，應歸無效。而被告仍執該函釋就本件補徵土地增值稅，應無理
      由。
    11.本件「變更台北市士林官邸暨附近地區主要計劃案」被告稱於八十六年十月二
      十九日起至八十六年十一月二十八日止公開展覽，並於八十九年二月二十五日
      公告。原告等係於八十八年五月十七日將系爭土地出售移轉登記予丁○○，焉
      知台北市政府曾未公開展覽公告及何時為該公告。原告乙○○及原告甲○之子
      鄭景森於八十八年十二月六日至被告稽核科作談話筆錄，係原告於收到被告函
      後，前往受訊問前，詢問蘇炳順代書（亦係仲介人）何以被告函傳原告，蘇炳
      順代書告知該地前曾公告為都市計劃，將來可能被徵收，依伊所言對答即可，
    故為各該說詞。系爭土地買賣時，原告並不知該地曾有都市計劃，依經驗法則
    若原告明知，豈會作談話筆錄時為不利於己之陳述。被告採信蘇炳順證言而為
      認定，核與事實未洽，查蘇炳順證言本區全體地主自組一重劃委員會，．．．
      但須以區段徵收配合政府法令規章，地主亦同意．．．。此均不實，因原告等
      確不知有所謂重劃委員會及同意區段徵收等事。
    12.綜上，被告之處分及訴願機關所為之決定，均非適法，請判決如原告等訴之聲
      明云云。
　(二)被告主張之理由：
    1.按土地稅法第二十八條前段規定：「已規定地價之土地，於土地所有權移轉時
      ，應按其土地漲價總數額徵收土地增值稅。」行為時同法第三十九條之二第一
      項（農業發展條例第二十七條）規定：「農業用地在依法作農業使用時，移轉
      與自行耕作之農民繼續耕作者，免徵土地增值稅。」稅捐稽徵法第二十一條第
      二項規定：「在．．．核課期間內，經另發現應徵之稅捐者，仍應依法補徵．
      ．．」財政部八十二年十月七日台財稅第000000000號函釋規定：「
      ．．．取得免徵土地增值稅之農業用地，如經查明係第三者利用農民名義購買
      ，應按該宗土地原免徵之土地增值稅額補稅．．．」財政部八十九年三月一日
      台財稅第○八九○四五一○一○號函釋規定：「主旨：依八十九年一月二十八
      日修正公布生效前土地稅法第三十九條之二第一項規定，取得免徵土地增值稅
      之農業用地，如經查明自始即不符合免徵土地增值稅之要件者，應依稅捐稽徵
      法第二十一條第二項規定補徵原免徵稅額，尚無同法（稅捐稽徵法）第四十八
      條之三：『納稅義務人違反本法或稅法之規定，適用裁處時之法律．．．』規
      定之適用．．．」
    2.經查原告等因土地增值稅事件依行政救濟程序申請復查時，係與林蘇芬蘭共同
      提出申請書申請復查，是被告乃據以上開三人為申請人於八十九年四月二十四
      日以北市稽法乙字第八九○六○○二七○○號作成復查決定書在案。
    3.系爭土地依台北市政府都市發展局八十八年十二月十七日北市都二字第八八二
      二七五六二○○號函及八十八年十二月二十八日北市都二字第八八二二八二五
      四○○號函檢送之「變更台北市士林官邸暨附近地區主要計畫案」計畫書影本
      所載係位於台北市政府擬定之上開計畫案範圍內，上開計劃案雖於八十九年二
      月二十五日公告，然查該計畫案已於八十六年十月二十九日起至八十六年十一
      月二十八日止公開展覽，又按原告甲○之子鄭森元於八十八年十二月六日至被
      告稽核科所作談話筆錄陳稱：「．．．問：據買方丁○○稱福林段二小段三○
      五、三一一、三一二地號土地係黃宗宏與其協議上述土地開發案，由黃宗宏負
      責規劃開發、興建，台端與尊親甲○知情否？答：知情，此一開發案已進行二
      至三年，由士林官邸重劃區主任委員蘇炳順與甲○、乙○○（本人亦在場）接
      洽討論開發案，有時亦透過丁○○與我等連絡。」原告乙○○於八十八年十二
      月六日至被告稽核科所作談話筆錄中陳稱：「．．．問：據買方丁○○稱福林
      段二小段三○五、三一一、三一二地號土地係黃宗宏與其協議上述土地開發案
      ，由黃宗宏負責規劃開發、興建，台端知情否？答：知情，此一開發案早已在
      二年多以前即在談相關開發案，一開始即由蘇炳順提出開發協調及辦理相關事
      項．．．」丁○○於八十八年十一月二十二日至被告談話筆錄記載：「．．．
      本人與黃宗宏協議福林段二小段三○五、三一一、三一二地號等土地開發案，
      由黃宗宏負責規劃、開發、營建，並提供定存單．．．作為保證金．．．」及
      案關人士林官邸重劃區主任委員蘇炳順於八十八年十二月九日至被告稽核科所
      作之談話筆錄中陳稱：「．．．問：．．．福林段二小段三○五、三一一、三
      一二地號土地早在二、三年前即規劃開發，台端可否簡述開發情形？答：該區
      於八十四年底經台北市政府都市發展局開會協議同意本區農業用地解禁開發，
      本區全體地主即自組一重劃委員會，推派本人坦任主任委員與內政部營建署、
      台北市都發局作土地開發溝通橋樑，營建署於八十八年七月底審議通過准予開
      發，但需以區段徵收配合政府法令規章，地主亦同意，區段徵收比例為政府百
      分之六十，地主百分之四十。現已到台北市政府都市發展局作細部規劃．．．
      」渠等皆坦承於申報土地移轉現值前即明知系爭土地將作為土地開發、興建建
      物使用，顯無承受系爭土地繼續耕作之意思，按行政程序法第一百一十九條規
      定：「受益人有下列各款情形之一者，其信賴不值得保護：一、以詐欺、脅迫
      或賄賂方法，使行政機關作成行政處分者。二、對重要事項提供不正確資料或
      為不完全陳述，致使行政機關依該資料或陳述而作成行政處分者。三、明知行
      政處分違法或因重大過失而不知者。」原告自無信賴保護原則之適用。況渠等
      所作之談話筆錄係其基於自由意志下所製作之筆錄，當有其法定之效力，按案
      重初供原則，自不容原告等嗣後以片面之詞全盤否定。
    4.系爭土地依台北市政府都市發展局之土地使用分區及公共設施用地所載係位於
      保護區，與財政部八十三年十二月二十七日台財稅第八三一六二七八三二號函
      釋附件行政院八十三年十二月十三日台八十三經字第四六一七○號函釋意旨不
      符，並無該函釋之適用。是原告訴稱上開筆錄係蘇炳順代書提及系爭土地曾公
      告為都市計劃，將來可能被徵收，故為各該說詞，且蘇炳順之說詞諸多不實，
      又並無任何證據足以證明該土地是保護區，應免徵土地增值稅云云，應不足採
      。至原告等主張系爭土地移轉登記時確係農地農用，而買受人丁○○係農民，
      而該地至今丁○○亦供農用，應符合土地稅法第三十九條之二第一項規定免徵
      土地增值稅乙節，按行為時土地稅法第三十九條之二第一項規定，旨在獎勵自
      行耕作之農民增購農業用地，以擴大其經營規模，並為確保農業用地移轉後仍
      為農業使用。是倘若在經濟面上實質上已具備課徵土地增值稅之納稅義務人，
      竟違反前揭立法意旨，不當的利用法律上之形式或法律行為，蓄意製造外觀上
      或形式上存在之法律關係或法律狀態，規避或免除其應納之土地增值稅，為確
      保租稅公平，仍應以事實上存在之實質，就具體個案判斷其得否免徵土地增值
      稅。查系爭福林段二小段三一一地號土地丁○○於八十八年十二月二十日以設
      定義務人之名義將土地提供予債務人同三營造有限公司向中興商業銀行股份有
      限公司設定抵押權，權利價值：最高限額一二○、○○○、○○○元；系爭福
      林段二小段三一二地號土地買受人丁○○於取得所有權前之八十七年十二月十
      日即以設定義務人名義提供系爭土地予債務人允大螺絲工業股份有限公司向中
      興商業銀行股份有限公司設定抵押權，權利價值：最高限額一二○、○○○、
      ○○○，復於八十九年四月十三日以相同方式亦即以設定義務人名義提供系爭
      土地予債務人施懷哲股份有限公司向中興商業銀行股份有限公司設定抵押權，
      權利價值：最高限額一二○、○○○、○○○。再者，系爭土地原告乙○○與
      丁○○之買賣總價款為七、七○○、○○○元，丁○○於八十八年六月二十九
      日由其中興商業銀行天母分行000000000000帳戶轉帳存入七、七
      ○○、○○○元至原告乙○○中興商業銀行天母分行00000000000
      0帳戶，惟原告乙○○旋即於同日轉帳提款至葉瑞鳳（蘇炳順之小姨子）於玉
      山銀行復興分行0000000000000帳戶，原告訴稱係借貸關係，惟
      並未提供任何具體事證供核，是顯係資金回流。另查丁○○購買土地前三年綜
      合所得稅申報資料，其所得或存款並無足夠資金購買系爭土地，亦未提出合理
      之說明。丁○○並未支付價款與原告乙○○，且系爭土地業已設定高額之抵押
      權，是丁○○並非實際出資者，系爭土地顯係第三者利用丁○○利用農民身分
      購買，按首揭財政部八十九年三月一日台財稅第○八九○四五一○一○號函釋
      規定，應依稅捐稽徵法第二十一條第二項規定補徵原免徵稅額。原告等主張現
      行土地稅法第三十九條之二第一項規定，購買農地，任何自然人均可，並不限
      自耕農，又不可能知買方資金來源，亦不必去調查買方資金來源。至買方價購
      土地過戶後，以系爭土地為擔保，自行向銀抵押貸款或提供地予第三人向銀行
      設定抵押貸款或貸款金額多寡，核與本案無涉云云，應不足採。至原告等訴稱
      土地稅法第三十九條之二係於八十九年一月二十六日總統令修正公布，八十九
      年一月二十八日生效，而本件係於八十八年五月二十六日向被告所屬士林分處
      申報土地增值稅，經士林分處於八十九年五月一日補徵土地增值稅，按稅捐稽
      徵法第四十八條之三規定，應不得補徵土地增值稅乙節，按財政部八十五年十
      月九日台財稅第八五一九一九四六五號函釋規定：「八十五年七月三十日總統
      令公布增訂稅捐稽徵法第四十八條之三．．．按其立法意旨，應僅適用於違章
      裁處罰鍰之案件，至於課徵本稅部分尚無該法條之適用。」原告所訴，顯係誤
      解法令。
    5.綜上所述，被告所屬士林分處於八十九年一月十四日以北市稽士林丙字第八九
      ○○○三二六○○號函補徵原告原免徵之土地增值稅，揆諸首揭法條及財政部
      函釋規定，並無不合，被告重為復查決定及台北市政府訴願決定遞予維持亦無
      不當，原告等之訴應認為無理由，請判決駁回原告等之訴等語。
　　理  由
一、本件原告主張行為時土地稅法第三十九條之二第一項規定：「農業用地在依法作
    農業使用時，移轉與自行耕作之農民繼續耕作者，免徵土地增值稅。」系爭土地
    移轉登記時確係農地農用，買受人丁○○有自耕能力，且丁○○買受後迄今亦供
    農業使用，應符合上開法條之規定免徵土地增值稅。至買受人買受後是否繼續作
    農業使用，非原告所知悉，原處分不得據以補徵原告堯增值稅云云。被告則以原
    告與丁○○於申報土地移轉現值前，即知系爭土地將作為土地開發興建建物使用
    ，且系爭土地係第三者利用丁○○之農民身分購買，況買賣價金尚有回流情形等
    語置辯。
二、按涉及租稅事項之法律，其解釋應本於租稅法律主義之精神，依各該法律之立法
    目的，衡酌經濟上之意義及實質課稅之公平原則為之。（司法院釋字第四二○號
    解釋參照）。查依行為時土地稅法第二十八條前段規定：「已規定地價之土地，
    於土地所有權移轉時，應按其土地漲價總數額徵收土地增值稅。」同法第三十九
    條之二第一項則規定：「農業用地在依法作農業使用時，移轉與自行耕作之農民
    繼續耕作者，免徵土地增值稅。」揆諸其立法意旨，係在獎勵自行耕作之農民增
    購農業用地，以擴大其經營規模，並為確保農業用地移轉後仍為農業使用。是倘
    若在經濟面上實質上已具備課徵土地增值稅之納稅義務人，竟違反前揭立法意旨
    ，不當的利用法律上之形式或法律行為，蓄意製造外觀上或形式上存在之法律關
    係或法律狀態，規避或免除其應納之土地增值稅，為確保租稅公平，仍應以事實
    上存在之實質，就具體個案判斷其得否免徵土地增值稅。另按租稅法「實質課稅
    原則」，並衡酌禁止為達成某種經濟目的而濫用租稅法律上方式，以規避納稅義
    務之「禁止租稅規避行為原則」，倘若在經濟面上實質上已具備課稅構成要件之
    納稅義務人，竟違反租稅法之立法意旨，不當的利用法律上之形式或法律行為，
    蓄意製造外觀上或形式上存在之法律關係或法律狀態，使之不具備課稅構成要件
    ，以減輕或免除其應納之租稅。為實現租稅公平，防止規避租稅而確保租稅之徵
    收，在法律關係之外觀與真實之事實或經濟負擔狀態有所不同時，應以事實上存
    在之實質，就具體個案從事個別之判斷，以決定應否課徵租稅及其課徵範圍。否
    則對於選擇正當行為而符合課稅構成要件之納稅義務人而言，將產生不公平之現
    象。
三、經查系爭土地系爭土地係位於台北市政府擬定之「變更臺北市士林官邸暨附近地
    區主要計畫案」範圍內，該計畫案於八十六年十月二十九日起至八十六年十一月
    二十八日止即公開展覽，而系爭土地買賣契約係於該計畫案公開展覽後之八十八
    年五月十六日訂立；據買受人丁○○於八十八年十一月二十二日在被告機關陳稱
    「‧‧本人與黃宗宏君協議福林段二小段三○五、三一一、三一二地號等土地開
    發案，由黃宗宏君負責規劃、開發、營建，並提供定存單‧‧‧作為保證金‧‧
    ‧」，其於本院準備程序中到庭結證稱，系爭土地伊係與台鳳公司關係企業永大
    累絲公司合作開發，是由台鳳公司老闆黃宗宏負責企劃，真正買價為八千萬元左
    右，訂約後尚未辦理所有權移轉登記，出賣人即同意將系爭土地提供給永大螺絲
    公司持向中興銀行設訂最高限額一億二千萬元之抵押權，同時我們將價款全部付
    清，訂約時原本訂有一份私契，但辦理所有權移轉登記後，已將私契撕掉等語，
    此有本院九十一年十月二十三日準備程序筆錄在卷可按，另士林官邸重劃區主任
    委員蘇炳順於八十八年十二月九日在被告機關陳稱：「問：‧‧‧福林段二小段
    三○五、三一一、三一二地號土地早在二、三年前即規劃開發，台端可否簡述開
    發情形？答：該區於八十四年底經台北市政府都市發展局開會協議同意本區農業
    用地解禁開發，本區全體地主即自組一重劃委員會，推派本人擔任主任委員與內
    政部營建署、台北市都發局作土地開發溝通橋樑，營建署於八十八年七月底審議
    通過准予開發，但需以區段徵收配合政府法令規章，地主亦同意，區段徵收比例
    為政府百分之六十，地主百分之四十。現已到台北市政府都市發展局作細部規劃
    ‧‧‧」云云；足徵，本件系爭土地交易前，台鳳公司黃宏宗等知該地即將辦理
    市地重畫，變更為建築用地，渠等為開發土地、興建房屋，乃利用具農民身分之
    丁○○予其入股，以其名義購買系爭土地，是買受人買受系爭土地顯無繼續耕作
    之意思，原告等明知其情，在訂立買賣契約後即允買受人將系爭福林段二小段三
    一一地號土地由丁○○於八十八年十二月二十日以設定義務人之名義將土地提供
    予債務人同三營造有限公司向中興商業銀行股份有限公司設定最高限額一二○、
    ○○○、○○○元之抵押權；另福林段二小段三一二地號土地由丁○○於取得所
    有權前之八十七年十二月十日即以設定義務人名義提供予債務人允大螺絲工業股
    份有限公司向中興商業銀行股份有限公司設定最高限額一二○、○○○、○○○
    元之抵押權，此有各該土地登記謄本附在原處分卷可憑，從而，原告顯係隱匿買
    受人將作建築使用之情，使被告機關作成免徵土地增值稅之行政處分，自無行政
    程序法所謂信賴保護原則之適用，核與行為時土地稅法第三十九條之二第一項規
    定，農地移轉以繼續耕作為目的之免稅意旨不符。末查系爭土地依台北市政府都
    市發展局之土地使用分區及公共設施用地記載，位於保護區，與財政部八十三年
    十二月二十七日臺財稅第八三一六二七八三二號函釋附件行政院八十三年十二月
    十三日臺八十二經字第四六一七○號函釋意旨不符，應無該函釋之適用。另行為
    時土地稅法第五十五條之一規定係為達成原免徵土地增值稅以擴大農場經營規模
    之目的，遂就農民取得免稅土地有未經繼續耕作即移轉與非自行耕作農民或非依
    法令變更為非農業用地使用等情形者，明定處以原免徵土地增值稅額二倍之罰鍰
    ；而最高行政法院八十八年判字第三九二號判例及財政部八十六年五月六日台財
    稅第八六一八九五一八一號函釋規定，則係就經「法院拍賣」耕地申請免徵土地
    增值稅案件所為之釋示，與本案案情有別，是原告所謂按財政部八十五年三月十
    三日台財稅第八五一八九八六一一號函及八十五年五月二十二日台財稅第八五○
    二二六六四四號函釋規定，承受人有無繼續耕作之意思者，應對其依行為時土地
    稅法第五十五條之二規定處罰，及最高行政法院八十八年判字第三九二號判例及
    財政部八十六年五月六日台財稅第八六一八九五一八一號函釋規定應免徵土地增
    值稅云云，自不足採。
四、綜上所述，系爭土地係台鳳公司及其關係企業永大螺絲公司等利用丁○○之農民
    身分購買，揆諸行為時行為時土地稅法第三十九條之二第一項規定之立法意旨及
    財政部八十二年十月七日台財稅第000000000號、財政部八十九年三月
    一日台財稅第○八九○四五一○一○號函釋規定，被告機關依稅捐稽徵法第二十
    一條第二項規定，向原告補徵原免徵稅額之處分，依法自無不合。訴願決定予以
    維持，亦無違誤。原告徒執前詞，聲請撤銷原處分及訴願決定，為無理由，應予
    駁回。至於原處分稱系爭土地，原告乙○○與買受人丁○○之買賣總價款為七、
    七○○、○○○元，丁○○於八十八年六月二十九日由其中興商業銀行天母分行
    000000000000帳戶轉帳存入七、七○○、○○○元至原告乙○○中
    興商業銀行天母分行000000000000帳戶，原告乙○○旋即於同日轉
    帳提款至葉瑞鳳（蘇炳順之小姨子）於玉山銀行復興分行0000000000
    000帳戶，認係資金回流一節。經查買受人丁○○與原告等之買賣價金，實際
    於原告等提供系爭土地與其持向中興銀行設定本金最高限額一億二千萬元扺押權
    借款時，即已將八千萬元許之實際買賣價金付清給原告等，惟因其時原告等尚須
    與土地承租人辦理終止租約事宜，未能及時辦理所有權移轉登記，迨其能辦理所
    有權移轉登記時，因原告等已收取全部價金，不願配合作資金流程證明，乃由賣
    方（即原告等）開個帳戶給伊使用，由永大螺絲公司向蘇炳順調借辦理所有權移
    轉登記時公契上所載之價金，存入原告所開之帳戶作資金流程之證明，故存入一
    天即匯至葉瑞鳳，還款予蘇志順等情，業據證人即買受人丁○○在本院準備程序
    中到庭陳述綦詳，足徵該款尚非資金回流，且本件既非假買賣，衡情亦不應有資
    金回流之情形發生，原處分此項認定尚非可採，惟本件既經查明原告等係在台北
    市政府公告系爭土地之市地重畫後，明知台鳳公司及其關係企業永大螺絲公司負
    責人黃宏宗買受係爭土地，係為市地重畫後建築房屋之用，並非要做農業使用，
    而找具有自耕能力丁○○參與投資，並以其名義辦理所有權登記，原告隱匿其情
    ，申請免課土地增值稅，已見前述，則原處分就此部分之誤認，並不影響本件原
    告應課徵土地增值稅之核課，尚無須因此即撤銷原處分，合併敘明。
五、本件事證已臻明確，兩造其餘攻擊或防禦方法，與本院判斷結果無涉，爰毋庸一
    一論列，併予敘明。
據上論結，本件原告之訴為無理由，爰依行政訴訟法第九十八條第三項前段、第一百
零四條、民事訴訟法第八十五條第一項前段，判決如主文。
中　　華　　民　　國　　九十一　　　年　　　十一　　　月　　　二十九　  日
                           臺 北 高 等 行 政 法 院   第 七 庭
                                           審 判 長 法  官　鄭小康
                                                    法  官　黃秋鴻
                                                    法  官　林金本
右為正本係照原本作成。
如不服本判決，應於送達後二十日內，向本院提出上訴狀並表明上訴理由，如於本判
決宣示後送達前提起上訴者，應於判決送達後二十日內補提上訴理由書（須按他造人
數附繕本）。
中　　　華　　　民　　　國　　九十一　　年　　 十二 　　月　　　二　　　日
            　　　　　　　　　　　　　　    　      書記官  簡信滇
